臺灣高等法院臺中分院民事判決　　　九十一年度上易字第二一六號
　　　上　訴　人　大路機械股份有限公司
　　　法定代理人　乙○○
　　　訴訟代理人　甲　○
　　　被上訴人　　丙○○
右當事人間請求返還房屋事件，上訴人對於中華民國九十一年五月十四日臺灣臺中地
方法院八十九年度訴字第三三九八號第一審判決提起上訴，本院判決如左：
    主    文
上訴駁回。
第二審訴訟費用由上訴人負擔。
    事實及理由
壹、程序方面：
一、查本件被上訴人於本院主張本件請求返還之租賃物，核與原法院八十五年度訴字
    第二五五八號訴訟上和解（下簡稱系爭訴訟上之和解）之租賃物並不相同。而上
    訴人則抗辯：本件被上訴人主張之訴訟標的為租賃物返還請求權，而其返還之租
    賃物與原法院八十五年度訴字第二五五八號訴訟上和解之訴訟標的物及租賃物均
    相同，即為同一事件，故上訴人之起訴不合法，應予駁回云云。是本件首應審究
    者，厥為本件訴訟與系爭訴訟上之和解，是否為同一事件，茲分述如下：
二、經查：
  (一)按當事人就已起訴之事件，於訴訟繫屬中更行起訴，固為民事訴訟法第二百五十
    三條規定所不許，惟該條所禁止之重訴，自指同一事件而言。所謂同一事件，必
    同一當事人，就同一法律關係，而為同一之請求，若此三者有一不同，即不得謂
    為同一事件，而受重訴之禁止（最高法院著有八十六年度台上字第三○八八號民
    事判決可資參照）。又訴訟標的乃原告起訴所主張或不認之私法上權利義務關係
    ，此項權利義務關係，乃具體特定之權利義務關係，並非抽象之法律問顯，具體
    特定之權利義務關係，必須與特定之原因事實相結合，故當事人主張之訴訟標的
    ，必須主張該訴訟標的所由生之原因事實，故同一事件之認定應包括與該訴訟標
    的相關之原因事實在內；是此次八十九年二月九日修正之民事訴訟法第二百四十
    四條第一項第二款修正為：「起訴，應以訴狀表明訴訟標的及其原因事實，提出
    於法院為之」。
  (二)次查原法院八十五年度訴字第二五五八號民事事件中，被上訴人訴之聲明第一項
    係「被告（按即上訴人）應將坐落台中縣大甲鎮○○路八十三巷八號之鐵架房屋
    遷讓返還原告（按即被上訴人）」，嗣後兩造成立訴訟上和解，和解筆錄所載之
    和解成立內容為「一被告（按即上訴人）願將坐落台中縣大甲鎮○○路八十三巷
    八號之鐵架房屋返還原告（按即被上訴人）。二原告（按即被上訴人）其餘請求
　　拋棄。三訴訟費用各自負擔。」其後，被上訴人於八十八年七月間持上開和解筆
　　錄作執行名義，聲請對上訴人強制執行（原法院八十八年度執字第一四五二七號
　　　），但經原法院執行處履勘現場時發現，懸掛台中縣大甲鎮○○路八十三巷八
　　號門牌者為磚造瓦房，被上訴人稱執行之標的物係隔一條馬路邊之鐵架蓋鐵皮廠
　　房，水電由上開八號房屋所牽設，上訴人則稱執行之標的物為前揭磚造瓦屋後面
　　之鐵皮建物，兩造所指執行之標的物有異，且因該民事和解事件未至現場測量，
　　故原法院執行處以依該民事事件之卷內資料難以確定該執行名義之內容為由，駁
　　回被上訴人強制執行之聲請等乙節，業經本院調閱原法院八十五年度訴字第二五
　　五八號民事案卷及原法院民事執行處八十八年度執酋字第一四五二七號執行案卷
　　，查明屬實。
  (三)再查本件原法院於八十九年十二月二十日至現場履勘，並囑託台中縣大甲地政事
    務測量上訴人所占用系爭房屋之面積，被上訴人乃依該測量成果圖更正本件訴之
    聲明為「被告（按即上訴人）應將坐落台中縣大甲鎮○里○段第二九六之一地號
    土地上如原判決附圖（下簡稱附圖）所示Ａ、Ｂ之鐵架房屋各一棟及如原判決附
    圖（下同）所示Ｃ附屬之磚造廁所一間，總面積共三六八點三一平方公尺，遷讓
    返還原告（按即被上訴人）」，有原審卷宗可按，自屬實在。
  (四)又查本件兩造間僅有成立一個租賃關係，且台中縣大甲鎮○○路八十三巷八號磚
    造房屋後面確有一間約十坪大之鐵皮屋等事實，為兩造所不爭執，復有現場照片
    可按（見本院卷第五九、六０頁）。又查上訴人於原審亦自認兩造間之租賃物除
    「台中縣大甲鎮○○路八十三巷八號房屋後面約十坪大之鐵皮屋」外，尚包括「
    坐落台中縣大甲鎮○里○段第二九六之一地號土地上如原判決附圖所示Ａ、Ｂ、
    Ｃ之房屋」等詞在卷（見原審卷第六二頁），自堪信為真實。
  (五)再查：本件坐落台中縣大甲鎮○里○段第二九六之一地號土地上如原法院附圖所
    示Ａ、Ｂ、Ｃ之房屋，並無懸掛門牌，且與懸掛台中縣大甲鎮○○路八十三巷八
    號門牌之磚造房屋相隔一條臨江路，而台中縣大甲鎮○○路八十三巷八號磚造房
    屋後面又確有一間約十坪大之鐵皮屋。查既有相隔臨江路兩間不同房屋，自難逕
    認前開和解筆錄所載「坐落台中縣大甲鎮○○路八十三巷八號之鐵架房屋」，即
    為「坐落台中縣大甲鎮○里○段第二九六之一地號土地上如原判決附圖所示Ａ、
    Ｂ、Ｃ之房屋」，再原法院民事執行處亦於八十八年十月六日以八十八年度執酋
    字第一四五二七號裁定駁回被上訴人所持系爭和解筆錄作執行名義，亦如前述，
    益證系爭訴訟上之和解之建物與本件「坐落台中縣大甲鎮○里○段第二九六之一
    地號土地上如原判決附圖所示Ａ、Ｂ、Ｃ之房屋」，顯非同一標的物。查系爭訴
    訟上之和解與本件訴訟「標的物」既不相同，其訴之原因事實自亦不同，是要難
    認本事件與系爭訴訟上之和解事件為同一事件。故上訴人抗辯本件訴訟與系爭訴
    訟上之和解事件為同一事件，顯不足取，合先敘明。
貳、得心證之理由：
一(一)本件被上訴人起訴主張：其於七十九年六月間起將坐落台中縣大甲鎮○里○段第
    二九六之一地號土地上如原判決附圖所示Ａ、Ｂ、Ｃ之房屋（下稱系爭房屋）出
    租予上訴人作為工廠，約定每月租金二萬元，但未約定租賃期限，而如原判決附
    圖所示Ａ房屋之第二層及如原判決附圖所示Ｂ、Ｃ之房屋雖為上訴人承租後自行
    出資所蓋，然加蓋部分房屋之所有權均應歸屬被上訴人，又上訴人自七十九年六
    月至八十年三月，均拒不給付租金，被上訴人乃以其九十年九月六日民事準備書
    狀繕本送達上訴人之翌日（即九十年九月十五日）起，訂一個月之期限催告上訴
    人繳納租金，並終止兩造之租約，為此依民法第四百五十五條租賃物返還請權之
    規定，訴請上訴人自應將系爭房屋返還被上訴人等語。
  (二)上訴人則以：被上訴人承租系爭房屋，本來未定期限，但於八十一年十二月間兩
    造有簽訂書面租約，改為定有期限，而上訴人在八十一年十一月以前均有繳納租
    金，此由上訴人所提八十一年度之扣繳憑單可證明，故上訴人於七十九年六月至
    八十年三月並無欠租之情事，另如附圖所示Ａ房屋之第二層及如原判決附圖所示
    Ｂ、Ｃ之房屋係上訴人承租後自行出資所蓋，其所有權均應歸屬上訴人等語置辯
    。
二、本件原審對於被上訴人之請求，判決被上訴人全部勝訴並依職權酌定三個月之履
    行期間，並為附條件假執行及免為假執行之宣告，上訴人全部聲明不服，求為廢
    棄原判決，並駁回被上訴人在第一審之訴及其假執行之聲請。被上訴人則求為判
    決駁回上訴。
三、本件被上訴人於七十九年六月間起將坐落台中縣大甲鎮○里○段第二九六之一地
    號土地上如原判決附圖所示Ａ房屋之第一層、面積三百五十點四三平方公尺，出
    租予上訴人作為工廠，約定每月租金二萬元，其後上訴人自行出資加蓋如原判決
    附圖所示Ａ房屋之第二層（該加蓋之第二層並無獨立之出入口，仍需經由第一層
    之大門出入，係作為辦公室之用），與如原判決附圖所示Ｂ之房屋（其與如原判
    決附圖所示Ａ房屋相連，係作為放置瓦斯筒之用、面積十三點四八平方公尺），
    及如原判決附圖所示Ｃ之磚造廁所一間（與如原判決附圖所示Ａ之房屋非相互連
    接，二者有幾步之距離、面積四點四○平方公尺）；又系爭房屋已由被上訴人於
    八十一年十二月十二日將其大門上鎖，但其內現仍由上訴人放置其所有之機檯；
    被上訴人並以其九十年九月六日民事準備書狀繕本送達上訴人之翌日（即九十年
    九月十五日）起，訂一個月之期限催告上訴人繳納租金，並終止兩造之租約等事
    實，有系爭土地登記謄本、準備書狀及送達回證等在卷可稽（見原審卷第十二頁
    、第七八、七九、八四頁），復為兩造所不爭執，並經原法院會同台中縣大甲地
    政事務所人員至現場履勘測量屬實，製有勘驗筆錄及複丈成果圖附卷可稽（見原
    審卷第三九至四一頁、第四九至五一頁），應堪信為真實。
四、本件兩造主要爭執之點厥為：(一)系爭租約是否定有期限；(二)上訴人於七十九年六
    月至八十年三月有無欠租之情事；(三)系爭租約是否已合法終止；(四)上訴人加蓋如
    原判決附圖所示Ａ房屋之第二層及如原判決附圖所示Ｂ、Ｃ房屋之所有權誰屬。
    茲分別說明如下：
  (一)關於系爭租約之期限部分：
    被上訴人主張系爭租約為不定期租賃契約，惟為上訴人所否認，並辯以：系爭租
    約本來未定期限，但兩造於八十一年十二月間有簽訂書面租約，改為定有期限云
    云。然上訴人已自認無法能提出該份書面租約為證（見原審卷第一四二、一七二
    頁），是上訴人所辯，尚難採憑，故被上訴人主張系爭租約為不定期租賃契約，
    應堪認定。
  (二)關於上訴人於七十九年六月至八十年三月有無欠租部分：
    被上訴人主張上訴人積欠自七十九年六月起至八十年三月止之租金未繳乙節，惟
    為上訴人所否認。按當事人主張有利於己之事實者，就其事實固負舉證之責任，
    惟主張消極之事實而在客觀上無法積極證明者，其舉證責任移轉於他方當事人，
    亦為舉證責任分配原則之一（最高法院著有五十八年度台上字第二九一八號民事
    判決可資參照）。本件被上訴人主張上訴人於上開期間均未繳納租金乙節，固為
    對被上訴人有利之事實，然此為消極之事實而在客觀上被上訴人無法積極證明者
    ，依上開說明，自應由上訴人就其於上開期間均有繳納租金之事實負舉證責任。
    而上訴人固提出財政部台灣省中區國稅局各類所得扣繳暨免扣繳憑單影本三份為
    證（見本院卷第三九至四一頁），然為被上訴人所否認。觀諸該憑單之扣繳單位
    為上訴人公司，係上訴人公司業務上片面所製作用以報稅之私文書．此為上訴人
    所自認在卷（見本院卷第四六頁），尚難遽以之證明上訴人自七十九年六月起至
    八十年三月止均有繳納租金事實。故被上訴人主張上訴人積欠自七十九年六月起
    至八十年三月止共十個月之租金未繳乙節，即堪認定。又按時效完成後，債務人
    得拒絕給付，民法第一百四十四條第一項定有明文。是消滅時效完成之效力，不
    過發生拒絕給付之抗辯權，且債務人為抗辯後，消滅者為請求權而非權利本身（
    最高法院八十八年台簡上字第二二號裁判參照），是租金請求權之時效完成後，
    僅發生抗辯權，但該租金之債權、債務關係仍存在，故上訴人抗辯租金請求權之
    時效完成後，不生積欠租金問題云云，顯有誤會。
  (三)關於系爭租約是否已合法終止部分：
    1.按承租人租金支付有遲延者，出租人得定相當期限，催告承租人支付租金，如
      承租人於其期限內不為支付，出租人得終止契約。租賃物為房屋者，遲付租金
      之總額，非達二個月之租額，不得依前項之規定，終止契約。其租金約定於每
      期開始時支付者，並應於遲延給付逾二個月時，始得終止契約。民法第四百四
      十條第一項、第二項定有明文。
    2.系爭租約為不定期租賃契約，且約定按月繳納租金，而上訴人已積欠十個月之
      租金等節，均如前述。是被上訴人自得依上開民法第四百四十條第一項、第二
      項之規定，定期催告上訴人繳納租金並終止租約。
    3.又被上訴人已以其九十年九月六日民事準備書狀向上訴人表示「爰請本訴狀送
      達上訴人之翌日起，訂一個月之期限催告上訴人公司終止租約」等語，該書狀
      繕本並已於九十年九月十四日送達上訴人乙節，為上訴人所不否認，復有準備
      書狀及送達證書各一份附卷可稽（見本院卷七八、七九、八四頁），應認為真
      實。且被上訴人復陳稱：被上訴人係訂一個月之期限催告上訴人公司繳納租金
      ，如上訴人未能於期限內履行，被上訴人即為終止租約之意思表示等語（見原
      審卷二０三至二０七頁）。又上訴人訴訟代理人於本院九十一年四月三十日言
      詞辯論時陳稱：「我收到該書狀時，也是了解被上訴人是催告我一個月內要繳
      租金，否則要終止租約，但我認為我沒有欠租，所以沒有再繳租金的必要」等
      語在卷（見原審卷第二０七頁）。可見於九十年九月十四日上訴人收受上開書
      狀繕本時，被上訴人定期催告上訴人繳納租金否則將終止租約之意思表示即已
      到達上訴人。至被上訴人所定一個月之催告期限，核屬相當。
    4.又上訴人訴訟代理人於原法院九十一年四月三十日言詞辯論時亦自認其於收受
      上開書狀繕本後，並未依被上訴人催告之意旨繳納租金等語。是上訴人既未依
      被上訴人上開書狀之催告意旨繳納租金，系爭租約即應於該書狀繕本送達上訴
      人之翌日（即九十年九月十五日）之一個月後即九十年十月十五日生終止之效
      力。
    5.是被上訴人依民法第四百五十五條前段「承租人於租賃關係終止後，應返還租
      賃物」之規定，請求上訴人返還系爭租賃物，即屬有據。
  (四)關於上訴人加蓋如原判決附圖所示Ａ房屋之第二層及如附圖所示Ｂ、Ｃ房屋之所
    有權誰屬部分：
    1.兩造就上述上訴人加蓋建物之所有權誰屬，甚有爭執。經查：被上訴人原將如
      原判決附圖所示Ａ房屋之第一層、面積三百五十點四三平方公尺，出租予上訴
      人作為工廠，其後上訴人自行出資加蓋如原判決附圖所示Ａ房屋之第二層作為
      辦公室，與如原判決附圖所示Ｂ之房屋，及如原判決附圖所示Ｃ之磚造廁所一
      間。而該加蓋如原判決附圖所示Ａ房屋之第二層並無獨立之出入口，仍需經由
      第一層之大門出入；且如原判決附圖所示Ｂ之房屋，係與如原判決附圖所示Ａ
      之房屋相連，作為放置瓦斯筒之用，其面積僅十三點四八平方公尺；又如原判
      決附圖所示Ｃ之磚造廁所一間，與如原判決附圖所示Ａ、Ｂ之房屋雖非相互連
      接，但僅幾步之距離，且面積僅四點四○平方公尺，前均已敘明。
    2.是該加蓋如原判決附圖所示Ａ房屋之第二層既無獨立之出入口，仍需經由第一
      層之大門出入，可見其欠缺與外部通行之直接性，並不具使用上之獨立性。再
      者，該加蓋如原判決附圖所示Ｂ、Ｃ之房屋，面積各僅為十三點四八平方公尺
      及四點四○平方公尺，前者係作為放置瓦斯筒之用、後者係作為廁所之用，不
      論其有否與如原判決附圖所示Ａ之房屋相連，惟其二者皆在補充及擴大原建物
      即如原判決附圖所示Ａ房屋之使用價值，客觀上均與如原判決附圖所示Ａ房屋
      具有功能上之關聯，及依存之關聯，為不可脫離原建物而獨立之建物，係原建
      物整體建物中之一部。
    3.綜上所述，上訴人加蓋之上述如原判決附圖所示Ａ房屋之第二層及如原判決附
      圖所示Ｂ、Ｃ房屋，均係原建物之附屬建物，而成為原建物之重要成分，依民
      法第八百十一條之規定，應由原建物之所有權人即被上訴人取得各該增建部分
      之所有權。
五、從而，被上訴人依租賃物返還請求權，請求上訴人應將坐落台中縣大甲鎮○里○
    段第二九六之一地號土地上如原判決附圖所示Ａ、Ｂ之鐵架房屋各一棟及如附圖
    所示Ｃ附屬之磚造廁所一間，總面積共三六八點三一平方公尺遷讓返還被上訴人
    ，為有理由，應予准許。
六、按判決所命之給付，其性質非長期間不能履行者，法院得於判決內定相當之履行
    期間，民事訴訟法第三百九十六條第一項定有明文。按上訴人為公司法人，其遷
    讓房屋，除須搬遷外，尚須事先覓妥將遷往之處所，顯非一蹴可幾，原法院斟酌
    上訴人情況，酌定三個月之履行期間，俾資兼顧，尚屬允當。
參、綜上所述，本件被上訴人主張終止系爭房屋之租約，並請求上訴人遷出為可採，
    上訴人所辯均為無可取。從而，被上訴人本於租賃物返還請求權之法律關係，請
    求上訴人遷讓系爭房屋，並返還被上訴人，為有理由，應予准許。是則原審判命
    上訴人如其請求，於法並無不合。上訴意旨指摘原判決不當，求予廢棄改判，為
    無理由，應予駁回其上訴。
肆、本件事證已臻明確，兩造其餘攻擊或防禦方法及所提證據，均與本院心證之形成
    及判決結果，不生影響，爰不一一再加以論述，併此明．
伍、據上論結，本件上訴為無理由，依民事訴訟法第四百四十九條第一項、第七十八
    條，判決如主文。
中　　　華　　　民　　　國　　九十一　　年　　　十　　　月　　 十六　　 日
~B1民事第六庭審判長法　官　陳繼先
~B2　　　　　　　　法　官　饒鴻鵬
~B3　　　　　　　　法　官　吳惠郁
右為正本係照原本作成。
不得上訴。
~B　　　　　　　　書記官　劉建智
中　　　華　　　民　　　國　　九十一　　年　　　十　　　月　　 十七　　 日
                                                                        Ｙ
